【裁判字號】    95,保險上易,6
【裁判日期】    951003
【裁判案由】    給付保險金
【裁判全文】
臺灣高等法院臺南分院民事判決  95年度保險上易字第6號
    上  訴  人  竣富營造有限公司
    法定代理人  丙○○
    訴訟代理人  劉興文律師
    被上訴人    臺灣產物保險股份有限公司台南分公司
    法定代理人  乙○○
    訴訟代理人  甲○○
上列當事人間請求給付保險金事件，上訴人對於中華民國九十五
年四月十八日臺灣臺南地方法院第一審判決（九十二年度保險字
第三七號）提起上訴，本院於九十五年九月十九日言詞辯論終結
，判決如下：
      主      文
上訴駁回。
第二審訴訟費用由上訴人負擔。
      事  實  及  理  由
一、上訴人主張：伊因承攬海軍後勤司令部之高雄營區「彈總庫
    九十年度地區級整修工程」，向被上訴人投保每一個人體傷
    或死亡之保險金額為新台幣（下同）二百萬元之營造綜合保
    險，附加僱主意外責任險，保險期間自民國九十年八月三日
    起至同年十一月三十日止。被上訴人依約對伊之受僱人於該
    保險契約條款有效期間內，在施工處所因執行該保險契約承
    保工程之職務發生意外事故，遭受體傷或死亡，依法應由伊
    負賠償責任而受賠償請求時，對伊負賠償之責。嗣伊工程之
    小包承攬人曾憲吉在保險期間內，於九十年十一月三日上午
    十一時四十分許，駕駛牌照號碼ＥＦ—二一三九號自用小貨
    車，由上開營區之和平留守區前往「和一哨」工地執行職務
    途中，行經產業道路第一個轉彎處時，未注意減速等安全措
    施，且將該車行駛在路中央，而過失撞及甫監工完畢，自該
    營區「和一哨」騎乘腳踏車欲返回和平留守區之第三人呂家
    榮，致呂家榮受有左股骨開放性骨折、頭部外傷併腦震盪、
    左額前胸、左手多處挫傷及左膝後十字韌帶破裂等傷害。呂
    家榮以曾憲吉及伊為對造，向民事法院提起之民事訴訟，並
    經一審法院判決伊應與曾憲吉連帶賠償十萬三千二百零四元
    之本息，詎伊向被上訴人申請理賠時竟遭拒絕；為此，本於
    保險金給付請求權，求為命被上訴人給付保險金十萬三千二
    百零四元，並按年息百分之十計算遲延利息之判決（逾此之
    請求，經原審為其敗訴判決後，未經上訴人聲明不服而確定
    ，不在本院審理範圍）。原審為其敗訴判決尚有未洽，並聲
    明：(一)原判決除確定部分外廢棄。(二)上開廢棄部分，被上訴
    人應給付上訴人十萬三千二百零四元，及自原審起訴狀繕本
    送達翌日起至清償日止，按年息百分之十計算之利息。(三)訴
    訟費用由被上訴人負擔。
二、被上訴人則以：系爭保險契約係約定渠對於上訴人之受僱人
    於該保險契約條款有效期間內，在施工處所因執行該保險契
    約承保工程之職務，發生意外事故遭受體傷或死亡，依法應
    由上訴人負賠償責任而受賠償請求時，始由渠負賠償之責。
    本件車禍事故之肇事人曾憲吉，係在離開渠所承保系爭「彈
    總庫九十年度地區級整修工程」之施工處所後，在工地以外
    之道路上與被害人呂家榮發生交通事故，致呂家榮受有體傷
    ，呂家榮向上訴人請求損害賠償之民事訴訟，非屬系爭營造
    工程險之承保範圍；況上訴人於另案訴訟程序中亦主張肇事
    人曾憲吉並非上訴人所僱用，則本件事故自不屬於系爭營造
    工程第三人意外責任險之承保範圍，渠並無給付保險金義務
    等情詞，資為抗辯；並聲明：(一)上訴駁回。(二)第二審訴訟費
    用由上訴人負擔。
三、本件上訴人主張：伊因承攬海軍後勤司令部之高雄營區「彈
    總庫九十年度地區級整修工程」，向被上訴人投保每一個人
    體傷或死亡之保險金額為二百萬元之營造綜合保險，附加僱
    主意外責任險，保險期間自九十年八月三日起至同年十一月
    三十日止。伊之受僱人於該保險契約條款有效期間內，在施
    工處所因執行該保險契約承保工程之職務發生意外事故，遭
    受體傷或死亡，依法應由伊負賠償責任而受賠償請求時，依
    約應由被上訴人對伊負賠償之責。嗣伊工程之小包承攬人曾
    憲吉於九十年十一月三日上午十一時四十分許，駕駛牌照號
    碼ＥＦ—二一三九號自用小貨車，由上開營區之和平留守區
    前往「和一哨」工地執行職務途中，行經產業道路第一個轉
    彎處時，未注意減速等必要之安全措施，且將該車行駛在路
    中央，而過失撞及甫監工完畢，自該營區「和一哨」騎乘腳
    踏車欲返回和平留守區之第三人呂家榮，致呂家榮受有左股
    骨開放性骨折、頭部外傷併腦震盪、左額前胸、左手多處挫
    傷及左膝後十字韌帶破裂等傷害；刑事部分，曾憲吉因上開
    行涉有業務過失傷害罪嫌，並經刑事法院判處有期徒刑二月
    確定等情，除據上訴人於原審提出而為被上訴人所不爭之營
    造綜合保險單（原審補字卷七、八頁）、工程合約（原審保
    險字卷七三頁至九九頁）為證外，並經原審法院調閱訴外人
    曾憲吉被訴業務過失傷害刑事卷宗（含高雄地院九十年度自
    字第六０七號、高雄高分院九十一年度刑上字第四三七一號
    ）查明屬實，並影印全卷存卷可稽，復為被上訴人所不爭，
    堪信上訴人上開主張為真實。
四、上訴人另主張訴外人曾憲吉駕車過失撞傷呂家榮之上開交通
    事故，屬於被上訴人承保之第三人意外責任險之保險事故，
    訴外人呂家榮因遭體傷並已向其請求賠償，被上訴人應負給
    付系爭保險金義務等語，則為被上訴人否認，並以上情置辯
    ；是訴外人呂家榮與曾憲吉間之上開交通事故，是否屬於被
    上訴人承保之保險事故？厥為本件訴訟首應審究之爭點。
五、查：
（一）上訴人投保系爭營造綜合保險並加保僱主意外責任險，雙
      方約定：「被保險人（按即上訴人）之受僱人於本條款有
      效期間內，在施工處所因執行本保險契約承保工程之職務
      發生意外事故，遭受體傷或死亡，依法應由被保險人負賠
      償責任而受賠償請求時，除本條款載明不保事項外，本公
      司（按即被上訴人）對被保險人負賠償之責。」、「本條
      款所稱之受僱人係指在一定或不定之期限內，接受被保險
      人、工程承攬人或其轉包人給付之薪津工資而服勞務滿十
      五歲之人」乙節，此觀諸兩造所不爭之系爭「營造綜合保
      險單加保僱主意外責任險附加條款」所示「承保範圍」之
      約定條款自明（原審保險字卷二四頁）。
（二）又系爭保險契約之「營造綜合保險基本條款」第一章「承
      保範圍」，明載：「被保險人在施工處所或毗鄰地區，於
      保險期間內，因營建本保險契約承保工程發生意外事故，
      致第三人體傷、死亡或財物受有損害，被保險人依法應負
      賠償責任而受賠償請求時，除約定不保事項外，本公司（
      按即被上訴人）對被保險人負賠償之責（第二條第一項）
      」乙情，此亦有兩造不爭之上開「營造綜合保險基本條款
      」在卷（原審保險字卷二四頁）可參。綜合上述約定條款
      相互參照，堪認：系爭營造綜合保險，就附加僱主意外責
      任險所稱承保範圍係指：被保險人即上訴人，或其受僱人
      於保險期間內，在施工處所或毗鄰地區，因營建系爭保險
      契約承保之工程，而發生意外事故致第三人體傷、死亡或
      財物受有損害，依法應由上訴人負賠償責任而受賠償請求
      時，除有不保事項外，保險人即被上訴人對於上訴人負賠
      償之責者至明。
（三）本件上訴人承攬海軍後勤司令部之高雄營區「彈總庫九十
      年度地區級整修工程」，將其中部分工程轉包予訴外人曾
      憲吉承攬施作。嗣曾憲吉於九十年十一月三日上午十一時
      四十分許，駕駛自用小貨車，由海軍彈藥庫營區和平留守
      區前往本件施工處所「高雄彈藥庫和一哨」之際，行經產
      業道路第一個轉彎處時，未注意減速等必要之安全措施，
      並將該車行駛在路中央，而過失撞及甫監工完畢，自海軍
      後勤司令部高雄彈藥庫和一哨騎乘腳踏車欲返回和平留守
      區之訴外人呂家榮，致呂家榮受有左股骨開放性骨折、頭
      部外傷併腦震盪、左額前胸、左手多處挫傷及左膝後十字
      韌帶破裂傷害。刑事部分，曾憲吉因上開行為涉有業務過
      失傷害罪嫌，經刑事法院判處有期徒刑二月確定。民事部
      分，呂家榮則以曾憲吉及上訴人為共同被告，向高雄地院
      提起民事訴訟，經高雄地院於九十三年八月十三日，以九
      十一年度訴字第三五六七號判命曾憲吉與上訴人應連帶給
      付呂家榮十萬三千二百零四元，及按法定利率計算之遲延
      利息等情，此亦有上訴人於原審提出而為被上訴人所不爭
      之上揭民事判決（原審保險字卷一四四頁至一五０頁），
      及上揭業務過失傷害刑事影印卷宗存卷可稽。
（四）惟訴外人曾憲吉駕駛自用小貨車與呂家榮發生上開交通事
      故之實際肇事地點，與上訴人承攬之系爭營造工程施工地
      點「和一哨」，相距約七百一十公尺乙節，則有海軍後勤
      司令部於九十四年十一月九日，以沛基字第０九四００一
      五八六二號函檢送現場略圖附卷（原審保險字卷一九七頁
      至一九八頁）可按。
（五）綜上，系爭營造綜合保險之「受僱人」，係指接受被保險
      人、工程承攬人或其轉包人給付之薪津工資之人，既為系
      爭保險單所明定，本件訴外人曾憲吉係上訴人之小包工程
      承攬人，為上訴人所自承，核係承攬工程而於工作完成後
      ，收取「報酬」，並非接受「薪津工資」之人，是否屬於
      系爭營造綜合保險所稱「受僱人」？已非無疑。參以訴外
      人曾憲吉係因駕駛自用小貨車前往「和一哨」工地執行職
      務途中，因駕駛車輛之過失行為，致第三人呂家榮受有體
      傷，亦與「因營建保險契約承保之工程」而發生意外事故
      之情形不同；而曾憲吉與第三人呂家榮發生交通事故之實
      際位置，並非系爭保險契約承保施工處所「和一哨」之所
      在地，更且相距達七百一十公尺，兩地之間並間隔一段產
      業道路，顯與由施工地點延伸而出，而與施作工程間具有
      密切支援、配合關係之毗鄰地區有間等情以觀，堪信本件
      訴外人曾憲吉駕車過失撞及第三人呂家榮成傷，核係單純
      之交通事故；是就第三人呂家榮之體傷，不論上訴人是否
      應與曾憲吉連帶負賠償之責，核與被上訴人承保之保險事
      故無關，難認屬於系爭保險契約承保之保險事故發生。
六、綜上，訴外人曾憲吉與第三人呂家榮間之上開交通意外事故
    ，並非系爭保險契約承保事項，被上訴人不負給付保險金責
    任，上訴人主張本於上揭保險金給付請求權，求為判命被上
    訴人應給付十萬三千二百零四元，及自原審起訴狀繕本送達
    翌日起至清償日止，按年息百分之十計算利息之判決（逾此
    之請求，未據聲明不服），即屬無據，不應准許；原審為其
    敗訴之判決，及駁回其假執行之聲請，於法並無不合，上訴
    意旨指摘原判決不當，求予廢棄改判，為無理由，應予駁回
    。
七、本件事證已臻明確，兩造其餘攻擊防禦方法之陳述，與判決
    結果並無影響，爰不一一論述，併此敘明。
八、據上論結，本件上訴為無理由，依民事訴訟法第四百四十九
    條第一項、第七十八條，判決如主文。
中    華    民    國    95    年    10   月     3     日
                    民事第三庭
                                審判長法  官  陳  光  秀
                                      法  官  曾  平  杉
                                      法  官  李  文  賢
上為正本係照原本作成。
不得上訴。
中    華    民    國    95    年    10   月     5     日
                                      書記官  劉  清  洪
                                                      J


司法院資訊處製作；財團法人民間司法改革基金會備份。
